【裁判字號】    97,台上,1206
【裁判日期】    970612
【裁判案由】    確認通行權存在
【裁判全文】
最高法院民事判決            九十七年度台上字第一二０六號
上  訴  人  亥 ○ ○
訴訟代理人  林 進 塗律師
被 上訴 人  甲 ○ ○
            乙 ○ ○
            丙 ○ ○
            丁 ○ ○
            戊 ○ ○
            癸○○○
            子 ○ ○
            丑 ○ ○
            寅 ○ ○
            卯 ○ ○
            辰 ○ ○
            巳 ○ ○
            午 ○ ○
            未 ○ ○
            申 ○ ○
            酉 ○ ○
            己 ○ ○
            庚 ○ ○
            辛 ○ ○
            壬 ○ ○
            戌 ○ ○
上列當事人間請求確認通行權存在事件，上訴人對於中華民國九
十六年十一月二十日台灣高等法院第二審判決（九十六年度上字
第六八三號），提起上訴，本院判決如下：
    主  文
原判決廢棄，發回台灣高等法院。
    理  由
本件上訴人主張：伊向台灣新竹地方法院拍賣標得坐落新竹市○
○段三九０、三九一、三九二、九五八地號土地（下稱系爭四筆
土地），並於民國九十三年七月十五日完成所有權之登記。而伊
前手方財發於七十八年間在系爭四筆土地上建築廠房經營旗盛化
工有限公司即正宇化工有限公司（下稱旗盛公司）時，經被上訴
人提供土地使用同意書，而以被上訴人共有坐落系爭地段九六０
、一０００地號土地（下稱系爭土地）為道路通行至新竹市○○
路○段約十七年之久。伊購買系爭四筆土地後原亦通行無阻，惟
嗣在系爭三九二地號土地上建築廠房時，被上訴人竟於九十五年
六月十六日在系爭一０００地號土地之巷道口開挖坑洞及埋設水
泥樁阻礙伊通行，致與公路無適宜之聯絡而不能為通常之使用。
而伊建築廠房面向之系爭三九０、三九一地號土地，業經新竹市
政府編定為計劃道路用地，向西北延伸聯絡新竹市○○路（下稱
中華路）六段時，尚須通行被上訴人共有之系爭土地，且因伊所
經營公司均賴大卡車及貨櫃車載運原料及產品，須留四米寬之道
路方可通行等情。爰依民法第七百八十七條第一項規定，求為確
認伊就系爭九六０地號土地如原判決附圖（下稱附圖）所示（Ａ
）部分面積一一四‧九五平方公尺，及系爭一０００地號土地如
附圖所示（Ｂ）部分面積二三一‧五九平方公尺之土地之通行權
存在之判決。
被上訴人（己○○、庚○○、辛○○、壬○○、戌○○等五人除
外）則以：上訴人拍賣取得系爭四筆土地前，原土地所有人即一
直通行同地段三八九地號土地以至公路，而系爭三九０、九五八
地號土地均係由該三八九地號分割而來，依民法第七百八十九條
第一項規定，上訴人應選擇損害最少且最近可至公路之該三八九
地號土地通行，而不得通行伊共有之系爭土地等語，資為抗辯。
原審將第一審所為上訴人勝訴之判決予以廢棄，改判駁回其訴，
係以：上訴人所有系爭四筆土地，自七十八年起即依經新竹市政
府編定為中華路六段八一巷巷道（下稱系爭巷道）與中華路相通
，為兩造所不爭，而上訴人並自承該巷道原係其前手方財發建築
廠房經營旗盛公司之用，且該巷道寬四至五米，可通行貨車，在
其購買系爭四筆土地後經由上開巷道通行無阻之事實，應認該巷
道不僅可通至公路，且無不能為通常使用之情形。被上訴人縱於
九十五年六月十六日在該巷道口開挖坑洞及埋設水泥樁阻礙上訴
人通行，亦屬應否排除該阻礙問題，不能據此認為系爭四筆土地
為袋地。則上訴人依民法第七百八十七條規定請求確認就系爭土
地有通行權存在，即屬不能准許。另既成巷道之通行僅屬公用地
役關係之反射利益，本屬公法上之一種事實，如有爭議，當事人
不得本於公用地役關係，於民事訴訟請求土地所有人不得有妨害
其通行之行為，或請求確認通行權存在，而僅得請求地方政府以
公權力加以排除，或循行政訴訟等公法程序謀求救濟。是上訴人
仍不得提起本件訴訟請求確認其對該巷道有通行權存在或請求排
除阻礙回復原狀。從而，上訴人依前述法律關係，請求確認就系
爭土地如附圖所示（Ａ）、（Ｂ）部分面積有通行權存在，洵非
正當，不應准許等詞，為其判斷之基礎。
按上訴為當事人對於所受不利益之下級審判決聲明不服之方法，
非受判決之當事人，不得對於法院就他人間所為之判決提起上訴
。本件被上訴人戌○○並非第一審判決之當事人，則其與其餘被
上訴人一同對第一審判決提起上訴，已非合法，原審未詳查明，
遽以之為上訴人為判決，已有違誤。次查，上訴人所有系爭四筆
土地之前手方財發於經營旗盛公司時對外通行之通路，雖經編定
為中華路六段八一巷，惟被上訴人已陳明該巷道係屬私設道路（
見二審卷第五六頁），則系爭巷道是否已成為供公眾通行並具有
公用地役關係之既成道路？攸關上訴人所有之系爭四筆土地是否
為袋地之認定，即有詳為調查審認之必要。況上訴人主張被上訴
人於七十七、七十八年間曾提供土地使用同意書供旗盛公司作為
道路之用乙節（見一審卷第一六四頁），倘非虛妄，則上訴人能
否援引該僅具債之關係之土地使用同意書而主張繼續通行系爭巷
道？亦有疑義。苟上訴人不能援引該土地使用同意書而通行系爭
巷道，而被上訴人又於上訴人在系爭四筆土地興建廠房時，在系
爭一０００地號土地之巷道口開挖坑洞及埋設水泥樁阻礙上訴人
通行，能否謂上訴人所有之系爭四筆土地仍與公路有適宜之聯絡
而得為通常之使用？非無進一步推求之餘地。原審未遑詳予勾稽
推求，遽以上述理由為不利於上訴人之論斷，尚嫌速斷。上訴論
旨，執以指摘原判決不當，求予廢棄，不能認為無理由。
據上論結，本件上訴為有理由。依民事訴訟法第四百七十七條第
一項、第四百七十八條第二項，判決如主文。
中    華    民    國  九十七  年    六    月   十二   日
                      最高法院民事第六庭
                          審判長法官  朱  建  男
                                法官  顏  南  全
                                法官  林  大  洋
                                法官  鄭  傑  夫
                                法官  蘇  清  恭
      本件正本證明與原本無異
                                      書  記  官
中    華    民    國  九十七  年    六    月  二十四  日
                                                Ａ


司法院資訊處製作；財團法人民間司法改革基金會備份。
